臺灣士林地方法院刑事判決　　　　　　　　　　　　　　九十年度訴緝字第四四號
　　公　訴　人　臺灣士林地方法院檢察署檢察官
　　被　　　告　丁○○
　　指定辯護人　本院公設辯護人林龍輝
右列被告因偽造有價證券等案件，經檢察官提起公訴（八十九年度偵字第八八一七號
），本院判決如左：
    主  文
丁○○意圖供行使之用，而偽造有價證券，處有期徒刑年貳月。
偽造如附表所示之支票乙張沒收之。
    事  實
一、丁○○於民國八十九年三月中旬某日，在臺北縣淡水鎮中央廣播電台內，發現付
    款人為台北市第三信用合作社南京東路分社、票號為ＭＣ0000000號、且
    其上已蓋有偽造之發票人「乙○○」印文之空白支票乙張（該張支票前於八十九
    年二月九日凌晨一、二時許，在臺北市○○路○段一九八巷七號三樓乙○○住處
    遭他人竊取）遺留該處，竟意圖為自己不法之所有，將之侵占入己。丁○○嗣於
    八十九年三月二十一日晚間十一時許，前往臺北市○○街十九巷六之一號一樓丙○○經營之「必得行飲食坊」消費，因其身上所帶現金不足清償前所積欠之消費
    款新臺幣（下同）二千四百元及此次消費款六百元，竟意圖供行使之用，在前述
    空白支票上偽填票面金額為「仟元」、發票日期為「八十九年三月二十二日」
    等絕對必要記載事項，而偽造完成如附表所示之支票乙張後，即持該張偽造之支
    票交付「必得行飲食坊」負責人丙○○，用以清償消費款而行使之。嗣因丙○○
    於八十九年三月二十三日提示上開支票未獲兌現，始知受騙並報警處理。
二、案經臺北市政府警察局大同分局報告臺灣士林地方法院檢察署檢察官偵查起訴。
    理  由
一、訊據被告丁○○對於右揭犯罪事實坦承不諱，並經證人乙○○、丙○○、張鈞淵
    、甲○○等人證述綦詳，復有偽造如附表所示之支票、退票理由單、受理刑事案
    件報案三聯單各乙張及誠泰商業銀行南京東路分行九十一年三月五日誠泰南京字
    第四號函附之開戶申請資料乙份在卷可稽，是被告自白核與事實相符，堪予採信
    ，本件事證明確，被告犯行洵堪認定，應依法論科。
二、核被告丁○○所為，係犯刑法第三百三十七條侵占脫離他人持有之物罪、同法第
    二百零一條第一項偽造有價證券罪。又被告偽造有價證券罪後復持以行使，其行
    使偽造有價證券之低度行為，應為偽造之高度行為所吸收，不另論罪。起訴書雖
    認被告另涉犯刑法第三百三十九條第一項詐欺罪，惟因行使偽造有價證券之行為
    ，其本質上原含有詐欺之性質，本件被告既係持上開偽造之支票交付被害人丙○○，用以支付消費款三千元，其僅因而取得票面價值之對價，自不另成立詐欺罪
    ，關於此點，公訴檢察官亦於論告書更正陳明本件應不另成立詐欺罪，併此敘明
    。又被告所犯前開侵占脫離他人持有之物、偽造有價證券兩罪間，有方法結果之
    牽連關係，依刑法第五十五條之規定，應從較重之偽造有價證券罪處斷。另公訴
    人起訴之犯罪事實雖未敘及被告前開侵占脫離他人持有之物罪部分，然該部分事
    實與公訴人起訴偽造有價證券部分之犯罪事實，具有牽連犯之裁判上一罪關係，
    應為起訴效力所及，本院自應併予審理。爰審酌被告之生活狀況、品行、智識程
    度，及其犯罪動機、目的、手段、且偽造之支票僅有一張，票面金額為三千元，
    所生危害尚輕，暨其犯罪後坦承犯行，尚知悔悟，惟尚未與被害人達成和解等一
    切情狀，量處如主文所示之刑。至辯護人雖陳請依刑法第五十九條規定減輕其刑
    並予宣告緩刑，惟按刑法第五十九條規定之酌量減輕其刑，必須犯罪另有特殊之
    原因與環境等等，在客觀上足以引起一般同情，認為即予宣告法定低度刑期猶嫌
    過重者，始有其適用，至情節輕微僅可為法定刑內從輕科刑之標準，不得據為酌
    量減輕之理由，最高法院四十五年度臺上字第一一六五號、二十八年度上字第一
    ○六四號判例意旨可參。查本件被告為支付上開消費款，而偽造交付如附表所示
    之支票予被害人丙○○，顯係為貪圖不法利益而為前揭犯行，且核其犯罪當時復
    無不得不然之客觀事實存在，難認被告有何可供憫恕之情狀，核與刑法第五十九
    條之要件不合，自無從酌量減輕其刑，且其宣告刑期已逾二年，依法不得宣告緩
    刑，併予敘明。末查，扣案之偽造如附表所示之支票乙張，不問屬於犯人與否，
    應依刑法第二百零五條之規定，併予宣告沒收。
三、公訴意旨雖以：被告丁○○意圖為自己不法之所有，於八十九年二月九日凌晨，
    在台北市○○路○段一九八巷七號三樓乙○○住處，竊取乙○○所有台北市第三
    信用合作社南京東路分社空白支票乙本、護照、戶口名簿、燈飾等物，因認被告
    另涉有竊盜之罪嫌。惟按犯罪事實應依證據認定之，無證據不得推定其犯罪事實
    ，又不能證明被告犯罪，應諭知無罪之判決，刑事訴訟法第一百五十四條、第三
    百零一條第一項分別定有明文。次按認定不利於被告之事實，須依積極證據，苟
    積極證據不足為不利於被告事實之認定時，即應為有利於被告之認定，更不必有
    何有利之證據，最高法院三十年上字第八一六號判例可資參照。起訴書認被告涉
    有前揭竊盜犯行，無非係以被害人乙○○之指訴、卷附如附表所示之支票乙張、
    受理刑事案件報案三聯單等為其論據。然被告已堅決否認其涉有上述竊盜犯行，
    辯稱：伊是於八十九年三月中旬在淡水鎮中央廣播電台之拍片現場撿到該張支票
    ，伊沒有竊取乙○○之財物等語。經查，證人即被害人乙○○雖證稱：伊於八十
    九年二月九日約七時三十分許，發現台北市○○區○○路三段一九八巷七號三樓
    之住處遭竊，並遺失現金約三萬元、金飾乙批、股票、支票、存款簿、印章、戶
    口名簿等物，惟證人乙○○所述內容，僅足以證明其住處曾遭人行竊之事實，尚
    不足證明係被告至乙○○住處行竊。況警方曾於八十九年八月二十八日至台北縣
    中和市○○街一八六巷五弄十一號之二被告住處執行搜索，並未扣得任何被害人
    乙○○所失竊之財物，有搜索扣押證明筆錄乙份在卷可按。再者，公訴人蒞庭論
    告時亦認被告竊盜罪嫌部分證據尚有不足，是被告所辯：上開支票是撿到的，並
    未竊取乙○○財物等語，尚堪採信，既無積極證據足資證明被告涉犯上述竊盜之
    犯行，自不得以推測或擬制方法，逕認被告涉有此部分竊盜犯行，原應為無罪之
    諭知，惟公訴人認此部分與前揭起訴偽造有價證券有罪部分，具有牽連犯之裁判
    上一罪關係，故不另為無罪之諭知，併此敘明。
四、公訴意旨另認：被告曾偽刻發票人乙○○之印章，並在如附表所示之支票上盜用
    「乙○○」之印文為發票人，因認被告涉有刑法第二百十七條之偽造印章、印文
    罪嫌。惟被告亦堅詞否認涉有此部分偽造印章、印文之犯行，辯稱：伊只有撿到
    一張支票，撿到時支票上面已蓋好乙○○之印章，但發票日期及金額均為空白，
    伊在「必得行飲食坊」簽發系爭支票時，並未拿印章出來蓋，僅有填寫金額及發
    票日期，且當時伊坐在位置上開票，丙○○就回到櫃檯去忙，後來丙○○回來拿
    票時，伊已經開完票等語。經查，系爭支票上之「乙○○」印文係他人偽造等情
    ，業經證人乙○○到庭證述無疑，而誠泰商業銀行（即原台北市第三信用合作社
    ）亦函稱：系爭支票發票人欄上所蓋「乙○○」之印文，與本行約定之印鑑並不
    相符，有該行九十一年三月五日誠泰南京字第四號函附之印鑑卡、支票開戶申請
    及約定書等資料在卷可按，並經本院核閱無誤，是系爭支票發票人欄上「乙○○
    」之印文應係偽造乙節，雖堪認定，惟此尚無法證明被告有偽造乙○○之印章，
    並蓋用於系爭支票上之行為。次查，告訴人丙○○雖到庭證稱：被告是拿出一本
    支票，並看到被告在支票上蓋章，被告是在位置上開票，開票時伊坐在該處云云
    ，惟告訴人係以使被告受刑事訴追為目的，是告訴人所述內容是否與事實相符，
    已非無疑，自仍應調查其他證據加以審認。況告訴人於八十九年四月二十八日警
    局初訊時，僅證稱：被告當場填下面額仟元之支票，到期日為八十九年三月二
    十二日等語，並未提及被告有當場蓋用印章乙節；反而遲至八十九年十月二十六
    日檢察官庭訊時始稱：當時被告拿一本空白支票，當場填寫三千元，再蓋發票人
    的章云云，然其於八十九年十月二十六日庭訊時距被告簽發支票當時，已時隔甚
    久，倘無特殊原因或事實發生，其對於被告簽發系爭支票之經過情形等細節，能
    否完全正確記憶，尚有疑問。又告訴人丙○○雖稱：當時店內燈光昏暗，被告又
    急著要離開，其因信任被告，故未注意被告所蓋發票人是何人云云，然衡諸常情
    ，一般人收受票據時，均會對於支票金額、發票日期、發票人等事項加以檢視，
    告訴人既是經營飲食店為業，對此當應更加注意，以免其權益受損，告訴人果若
    確有當場看見被告在系爭支票上蓋章，則其發現被告所蓋印文係「乙○○」，而
    非其本人時，理應向被告詢問系爭支票之發票人為何不是被告，以保障自己權益
    ，豈有未加聞問即任意收受系爭支票之理。另證人即陪同被告至「必得行飲食坊
    」消費之張鈞淵已到庭證稱：伊原本要請被告，但被告表示要清償朋友之前帳，
    故被告從他的皮包拿出一張摺好的票，伊看到支票上面的章已經蓋好了，被告只
    寫上金額，並無用印動作，且被告在發票時，丙○○在櫃檯，簽完支票後丙○○
    才過來拿等語在卷，核與被告所辯上情相符，足見被告所辯其僅有在系爭支票上
    偽填金額及發票日期，而未偽造乙○○之印章、印文乙節，尚非無據。至證人甲○○於警訊及偵查時雖證稱：被告從皮包內拿出支票和印章，且當場蓋章等語，
    然被告簽發系爭支票時，證人甲○○並不在場，被告事後才打電話請甲○○過來
    等情，業據被告及證人丙○○、張鈞淵分別證述在卷，互核一致，足見證人甲○○所述上開內容，純屬個人推測之詞，全不足採。再者，被告既已坦承前揭偽造
    有價證券之犯行，苟其確有偽刻乙○○之印章並蓋用於系爭支票上，應無特加否
    認此部分犯行之必要，且警方事後至被告住處執行搜索，亦未發現「乙○○」之
    印章，有搜索扣押證明筆錄乙份在卷足參，是被告所辯上情尚堪採信，苟無其他
    積極證據可資佐證，實難以推測或擬制方法，遽認被告涉有此部分偽造印章、印
    文之犯行。綜核上情，被告被訴此部分偽造印章、印文之罪嫌，本應為無罪之諭
    知，惟此部分事實既與前揭偽造有價證券有罪部分，具有實質上一罪之關係，亦
    不另為無罪之諭知，附此敘明。
五、末查，被告丁○○雖另於九十年九月一日，持其變造之王冉誠身分證，向弘達小
    客車租賃股份有限公司承租小客車乙台，並簽立租賃契約書，於租賃契約書上偽
    造王冉誠之署押，並蓋用王冉誠之印章，偽造王冉誠之印文，行使交付於弘達小
    客車租賃股份有限公司，並偽造王冉誠名義之本票（發票日為九十年九月二日、
    票面金額五十萬元、發票人為王冉誠）一張，於本票上偽造王冉誠之署押，並蓋
    用王冉誠之印章，偽造王冉誠之印文，交付行使予弘達小客車租賃股份有限公司
    ，因而涉犯偽造有價證券等犯行，且經臺灣宜蘭地方法院於九十一年二月二十日
    ，以八十九年度訴字第三一七號判處有期徒刑年拾月在案，有上開案件之刑事
    判決乙份在卷足憑。惟上揭部分與本案犯罪時點相隔已有一年五月之久，且兩案
    之犯罪目的及方法顯然不同，復查無證據足以證明該部分與本件偽造有價證券之
    犯行係基於概括犯意而為之，兩案顯係分別起意而為，並不具連續犯之裁判上一
    罪關係，至為明確，併予敘明。
據上論斷，應依刑事訴訟法第二百九十九條第一項前段，刑法第二百零一條第一項、
、第三百三十七條、第五十五條、第二百零五條，罰金罰鍰提高標準條例第一條前段
，判決如主文。
本案經檢察官簡靜玉到庭執行職務。
中      華      民      國    九十一    年      三      月    二十八    日
                                  臺灣士林地方法院刑事第二庭
                                          法  官  陳  章  榮
右正本證明與原本無異。
如不服本判決，應於判決送達後十日內，向本院提出上訴狀。
                                          書記官  嚴  慧  萍
中      華      民      國    九十一    年      四      月      二      日
附錄本案論罪科刑法條全文：
刑法第二百零一條第一項、第三百三十七條：
刑法第二百零一條第一項：
意圖供行使之用，而偽造、變造公債票，公司股票或其他有價證券者，處三年以上十
年以下有期徒刑，得併科三千元以下罰金。
刑法第三百三十七條：
意圖為自己或第三人不法之所有，而侵占遺失物、漂流物或其他離本人所持有之物者
，處五百元以下罰金。
附表：（新臺幣）
┌───┬──────┬─────┬─────┬─────┐
│發票人│ 付  款  人 │支票號碼  │票面金額  │發票日期  │
├───┼──────┼─────┼─────┼─────┤
│乙○○│台北市第三信│MC0000000 │仟元    │八十九年三│
│      │用合作社南京│          │          │月二十二日│
│      │東路分社    │          │          │          │
└───┴──────┴─────┴─────┴─────┘
